臺灣基隆地方法院刑事判決　　　　　　　　　　　　　九十二年度訴字第六二三號
　　公　訴　人　臺灣基隆地方法院檢察署檢察官
　　被　　　告　乙○○
右列被告因違反臺灣地區與大陸地區人民關係條例等案件，經檢察官聲請以簡易判決
處刑（九十二年度偵字第三四八三號），本院認為不宜，改適用通常程序後，由本院
合議庭裁定以簡式審判程序進行審理，並判決如左：
    主      文
乙○○共同違反不得使大陸地區人民非法進入臺灣地區之規定，處有期徒刑參月，如
易科罰金，以參佰元折算壹日。
    事      實
一、緣乙○○明知甲○○（甲○○部分另由本院審理中）係大陸地區人民，且無與大
    陸地區人民甲○○結婚之真意，乃為貪圖新臺幣（下同）四萬元之小利，而不拒
    絕姓名年籍不詳之江姓成年男子之請託，與甲○○及該名江姓成年男子共謀以「
    假結婚真入境」之方式，使大陸地區人民甲○○非法進入臺灣地區。渠等輾轉謀
    議既定，乙○○遂與該名江姓成年男子基於使大陸地區人民甲○○非法進入臺灣
    地區之犯意聯絡；又與該名江姓成年男子及大陸地區人民甲○○基於行使使公務
    員登載不實文書之犯意聯絡，先由該名江姓成年男子帶同乙○○於民國九十二年
    四月五日，共同搭機前往大陸地區福建省福州市；再由乙○○於同年月十五日，
    與大陸地區女子在福建省福州市辦理虛偽之結婚，藉以取得福建省福州市民政局
    核發之結婚證，以轉向福建省福州市公證處辦理結婚公證而取得結婚公證書。乙
    ○○於取得上開證書並返回臺灣地區之後，旋於九十二年四月二十五日，持業經
    財團法人海峽交流基金會驗證之大陸地區結婚證明書前往基隆市中正區戶政事務
    所申請辦理結婚登記，使承辦公務員在形式審查後，將乙○○與大陸地區人民甲
    ○○結婚之不實事項登載於其職務上所掌管之公文書，並據以發給乙○○業經登
    載上開不實事項之戶籍謄本，足以生損害於國家對戶籍資料及人民身分關係管理
    之正確性。乙○○嗣再以申請大陸地區人民配偶甲○○來臺探親為名，填寫「大
    陸地區人民進入臺灣地區旅行申請書」、「大陸地區人民進入臺灣地區保證書」
    ，並持上開內容不實之戶籍謄本向內政部警政署入出境管理局申請大陸地區人民
    甲○○進入臺灣地區，以此方式行使上開使公務員登載不實之公文書（戶籍謄本
    ），經承辦公務員為實質審查後，誤為核准而發給大陸地區人民甲○○「中華民
    國臺灣地區旅行證」。甲○○嗣則持上開「中華民國臺灣地區旅行證」於九十二
    年七月十三日非法進入臺灣地區。嗣因該名江姓成年男子迄未如數給付乙○○前
    揭報酬，乙○○始於犯罪被發覺以前，於九十二年七月二十三日向員警自首而接
    受裁判。
二、案經乙○○自首由基隆市警察局第二分局報請臺灣基隆地方法院檢察署檢察官偵
    查後，聲請本院以簡易判決處刑，本院認為不宜，改適用通常程序並裁定以簡式
    審判程序進行審理。
    理      由
壹、程序事項
一、檢察官雖聲請本院以簡易判決處刑，然本案查有後述不另為無罪諭知之情節，詳
    見貳之三、四之部分，即有刑事訴訟法第四百五十一條之一第四項但書所列不宜
    以簡易判決處刑之事由，爰職權改依通常程序進行審理，合先說明。
二、按除被告所犯者為死刑、無期徒刑、最輕本刑為三年以上有期徒刑之罪或高等法
    院管轄第一審案件者外，其於準備程序進行中，先就被訴事實為有罪之陳述，經
    告知其簡式審判程序之旨，並聽取當事人、代理人、辯護人及輔佐人之意見後，
    得裁定由受命法官獨任以簡式審判程序進行審理，刑事訴訟法第二百七十三條之
    一第一項定有明文。查本案經本院審理之結果，固有後述貳之三、四之不另為無
    罪諭知之情節，惟被告乙○○於本院準備程序進行中，既已就被訴之犯罪事實為
    有罪之陳述，並已承認檢察官聲請簡易判決處刑書所指之全部事實經過，更經法
    官告以簡式審判程序之旨暨徵詢公訴人及被告之意見，雖本案查有後述不另為無
    罪諭知之情節，然此純係本院就個案之法律判斷，而非肇因於被告犯罪不能證明
    ，本院合議庭因認本件並無不得或不宜改行簡式審判之原因，爰依刑事訴訟法第
    二百七十三條之一第一項之規定，裁定由受命法官獨任以簡式審判程序進行本案
    之審理。
貳、實體事項
一、右揭事實業據被告乙○○於本院審理時坦承在卷，且有長榮航空股份有限公司訂
    位及搭機資料、福州市民政區結婚證暨福州市公證處結婚公證書、結婚登記申請
    書、大陸地區人民進入臺灣地區旅行保證書、中華民國臺灣地區旅行證、財團法
    人海峽交流基金會證明函件、遠傳電訊通聯紀錄、臺灣大哥大股份有限公司雙向
    通聯資料查詢、戶籍謄本申請書、乙○○全戶戶籍謄本在卷可憑，堪認被告自白
    與事實相符，可以採信。綜上，本件事證明確，被告犯行洵堪認定。
二、法律適用及刑之酌科、加、減
  (一)按中華民國憲法第四條係明文規定「中華民國領土，依其固有之疆域，非經國民
    大會之決議，不得變更之」（按國民大會迄未曾有變更領土之決議）。次按中華
    民國憲法增修條文第十一條係規定「自由地區與大陸地區間人民權利義務關係及
    其他事務之處理，得以法律為特別之規定」，而臺灣地區與大陸地區人民關係條
    例第二條第二款更係指明「大陸地區：指台灣地區以外之中華民國領土」。由前
    揭法條內容以觀，顯見其旨在揭示大陸地區仍屬我中華民國之領土；又依上開條
    例第七十五條規定「在大陸地區或在大陸船艦、航空器內犯罪，雖在大陸地區曾
    受處罰，仍得依法處斷。但得免其刑之全部或一部之執行」，據此，大陸地區雖
    因事實上之障礙，而為我國主權所不及，然倘行為人在大陸地區犯罪者，自仍應
    受我國法律之處罰，由此顯見大陸地區猶屬我中華民國之領域，我中華民國亦未
    放棄對大陸地區之主權，是自不得將「法權（主權）因事實上之障礙所不及」與
    「領域外之地」混為一談（最高法院八十九年度臺非字第九四號判決參照）。而
    依上開見解，我國人民在大陸地區之法律行為，似應依我國法律規範，再參諸我
    民法第七十二條規定「法律行為有背於公共秩序或善良風俗者，無效」及同法第
    八十七條第一項前段規定「表意人與相對人通謀而為虛偽意思表示者，無效」，
    我國人民在大陸地區假結婚者，依我國法律規定應係無效。再按臺灣地區人民與
    大陸地區人民結婚之方式及其他要件，依行為地之規定，臺灣地區與大陸地區人
    民關係條例第五十二條第一項定有明文；而大陸地區現施行之中華人民共和國民
    法通則第五十八條第一項第四款則係規定「惡意串通，損害國家、集體或第三人
    利益之行為無效」，依此說明，可知我國人民在大陸地區假結婚者，依大陸地區
    現行有效之法規亦屬無效。查本案被告乙○○係臺灣地區人民，而同案被告甲○
    ○則係大陸地區人民，渠等雖係在大陸地區福建省結婚，然依上開規定，其通謀
    虛偽結婚者，不論係以我國法律規定為應適用之準據法，抑係依臺灣地區與大陸
    地區人民關係條例第五十二條第一項規定，以行為地即大陸地區之法律為應適用
    之準據法，均因渠等並無結婚之合意（惡意串通），而屬無效。
  (二)次按大陸地區人民非經主管機關許可，不得進入臺灣地區，臺灣地區與大陸地區
    人民關係條例第十條第一項定有明文，而大陸地區人民，其父母、配偶或子女在
    臺灣地區設有戶籍者，得申請進入臺灣地區探親，大陸地區人民進入臺灣地區許
    可辦法第三條第一項第三款亦規定甚明，被告與大陸地區人民甲○○係為達到得
    依上開規定入境臺灣地區之目的而虛偽辦理結婚，並以此為由申請來臺，非但其
    結婚無效，且渠等係以徒具外觀合法形式之結婚，藉以規避對大陸地區人民進入
    臺灣地區之管制，自仍屬非法入境；準此，以「假結婚真入境」之脫法方式，進
    入臺灣地區，即該當犯罪，而非以偷渡者為限。核被告所為，係犯刑法第二百十
    六條、第二百十四條之行使使公務員登載不實文書罪，又其使大陸地區人民非法
    進入臺灣地區，係違反臺灣地區與大陸地區人民關係條例第十五條第一款之規定
    ，應依同條例第七十九條第一項之罪論處。被告乙○○與該名江姓之成年男子間
    ，就使大陸地區人民非法進入臺灣地區之犯行，有犯意之聯絡及行為之分擔；被
    告乙○○與該名江姓成年男子及大陸地區人民甲○○間，就行使使公務員登載不
    實文書之犯行，亦有犯意之聯絡及行為之分擔，皆為共同正犯。被告所犯使公務
    員登載不實之低度行為，為行使之高度行為所吸收，不另論罪。又被告持業經財
    團法人海峽交流基金會驗證之大陸地區結婚證明書前往基隆市中正區戶政事務所
    申請辦理結婚登記，使承辦公務員在形式審查後，將乙○○與大陸地區人民甲○
    ○結婚之不實事項登載於其職務上所掌管之公文書並發給內容不實之戶籍謄本，
    其目的係在行使該內容不實之戶籍謄本以向內政部警政署入出境管理局申請大陸
    地區人民甲○○進入臺灣地區，其所犯上開二罪，有方法目的之牽連關係，為牽
    連犯，應依刑法第五十五條之規定，從一較重之臺灣地區與大陸地區人民關係條
    例第七十九條第一項之罪處斷。被告於犯罪被發覺前，主動前往八斗子派出所向
    員警陳報其上開犯行，自首而接受裁判，此有警詢筆錄在卷可考，為對未發覺之
    罪自首並接受裁判，應依刑法第六十二條前段規定，減輕其刑。本院審酌被告利
    用上開不法手段，使大陸地區人民進入臺灣地區，其影響社會治安甚鉅，惟慮及
    被告犯罪之手段尚屬平和，犯後復已知悔悟，主動前往八斗子派出所投案等一切
    犯罪情狀，量處如主文所示之刑，以示懲儆，併諭知易科罰金之折算標準。
三、公訴意旨另以：被告乙○○嗣以申請大陸地區人民配偶來臺探親為名，填寫「大
    陸地區人民進入臺灣地區旅行申請書」、「大陸地區人民進入臺灣地區保證書」
    ，並持上開內容不實之戶籍謄本向內政部警政署入出境管理局申請大陸地區人民
    甲○○進入臺灣地區，使承辦公務員將上開不實之內容登載於其職務上所載之公
    文書，並誤為核准發給大陸地區人民甲○○「中華民國臺灣地區旅行證」，使大
    陸地區人民甲○○持以行使而非法入境台灣地區，足以生損害於境管局對於大陸
    地區人民入境台灣地區管理之正確性，因認此部分另涉刑法第二百十六條行使第
    二百十四條之行使使公務員登載不實公文書罪嫌。惟按刑法第二百十四條所謂使
    公務員登載不實事項於公文書罪，須一經他人之聲明或申報，公務員即有登載之
    義務，並依其所為之聲明或申報予以登載，而屬不實之事項者，始足構成，若其
    所為聲明或申報，公務員尚須為實質之審查，以判斷其真實與否，始得為一定之
    記載者，即非本罪所稱之使公務員登載不實（最高法院七十三年臺上字第一七一
    ○號判例參照）。另按大陸地區人民，須經主管機關許可始得進入臺灣地區，臺
    灣地區與大陸地區人民關係條例第十條第一項定有明文，而主管機關內政部亦據
    此訂定「大陸地區人民進入台灣地區許可辦法」以資規範，從而，大陸地區人民
    申請進入台灣地區，其申請入境之事由是否屬實，主管機關應為實質審查，以判
    斷其真實與否，並非一經聲明，即有登載之義務。被告乙○○以不實之事由，申
    請大陸地區人民甲○○入境臺灣地區，既須經主管機關為實質之審查以為准駁之
    決定，縱主管機關疏於審查，致使朦混通過，准許入境，然揆之上開判例意旨，
    亦難認被告此部分所為，已合於刑法第二百十四條使公務員登載不實罪之要件，
    是被告此部分之所為，自尚不成立刑法第二百十六條、第二百十四條之行使使公
    務員登載不實罪，惟公訴意旨認此部分與前開已經起訴並經本院認定有罪之部分
    ，有牽連犯之裁判上一罪關係，爰不另為無罪之諭知，併此指明。
四、公訴意旨又以：被告乙○○於取得上開證書並返回臺灣地區之後，除曾於九十二
    年四月二十五日，持業經財團法人海峽交流基金會驗證之大陸地區結婚證明書前
    往基隆市中正區戶政事務所申請辦理結婚登記，使承辦公務員在形式審查後，將
    被告與大陸地區人民甲○○結婚之不實事項登載於其職務上所掌管之公文書，並
    據以發給被告業經登載上開不實事項之戶籍謄本（此部分詳見本院前述認定）外
，並曾據以發給登載有上開不實事項之國民身份證；而被告嗣除曾持上開載有不
    實事項之戶籍謄本向內政部警政署入出境管理局行使（此部分亦詳見本院前述認
    定）外，亦曾行使上開載有不實事項之國民身分證，因認被告就此亦涉犯刑法第
    二百十六條行使第二百十四條之行使使公務員登載不實公文書（國民身分證）罪
    嫌。然按犯罪事實應依證據認定之，無證據不得認定犯罪事實，刑事訴訟法第一
    百五十四條第二項定有明文。經查，被告於取得上開證書並返回臺灣地區之後，
    雖曾於九十二年四月二十五日，持業經財團法人海峽交流基金會驗證之大陸地區
    結婚證明書前往基隆市中正區戶政事務所申請辦理結婚登記，使承辦公務員在形
    式審查後，將乙○○與大陸地區人民甲○○結婚之不實事項登載於其職務上所掌
    管之公文書，並據以發給乙○○業經登載上開不實事項之戶籍謄本，然被告並未
    以上開事由一併申請戶政事務所重行製發載有上開內容不實之國民身分證，此除
    據被告於本院審理時陳明在卷外，並經本院職權向基隆市中正區戶政事務所函查
    屬實，有基隆市中正區戶政事務所九十三年一月五日基中戶壹字第０九二０００
    四０七五號函暨檢附之被告國民身分證請領紀錄查詢列表乙紙在卷可參，由此顯
    見，公訴意旨所指被告此部分之行為，顯乏積極證據可資相佐；惟公訴意旨所指
    被告此部分行為倘成立犯罪，與前揭業經起訴並經本院認定為有罪之部分，有事
    實上同一之關係，爰不另為無罪之諭知，併此說明。
五、同案被告甲○○因人在大陸地區而未能到庭應訊，是甲○○之部分自當待其到庭
    或經緝獲後，再由本院另行審結，附此敘明。
據上論斷，應依刑事訴訟法第四百五十二條、第二百七十三條之一第一項、第二百九
十九條第一項前段，臺灣地區與大陸地區人民關係條例第七十九條第一項，刑法第十
一條前段、第二十八條、第二百十六條、第二百十四條、第五十五條、第六十二條前
段、第四十一條第一項前段，罰金罰鍰提高標準條例第一條前段、第二條，判決如主
文。
本案經檢察官李辛茹到庭執行職務。
中      華      民      國      九十三      年      二      月  十二    日
                                臺灣基隆地方法院刑事第四庭
                                    法      官  王   慧   惠
右正本證明與原本無異。
對於本件判決如有不服，應於收受送達後十日內，向本院提出上訴書狀，上訴於臺灣
高等法院，並按他造當事人之人數附具繕本。
                                    書  記  官  吳   麗   雲
中      華      民      國      九十三      年      二      月  十二    日
附錄法條：
臺灣地區與大陸地區人民關係條例第七十九條第一項
違反第十五條第一款規定者，處一年以上七年以下有期徒刑，得併科新臺幣一百萬元
以下罰金。
